臺灣桃園地方法院民事判決　　　　　　 96年度簡上字第119號
上　訴　人　乙○○
被　上訴人　甲○○○
上列當事人間債務人異議之訴事件，上訴人對於民國96年5 月23
日本院中壢簡易庭96年度壢簡字第295 號第一審判決提起上訴，
本院於民國96年11月15日言詞辯論終結，判決如下：
    主  文
原判決不利於上訴人部分，暨除確定部分外訴訟費用之裁判均廢
棄。
上開廢棄部分，被上訴人在第一審簡易之訴駁回。
第一審（除確定部分外）、及第二審訴訟費用由被上訴人負擔。
    事實及理由
一、被上訴人起訴主張：被上訴人曾於民國74年1 月25日向上訴
    人借得新臺幣（下同）22,000元，約定自74年4 月起分5 個
    月償還，經上訴人聲請本院於89年4 月8 日對被上訴人核發
    89年度促字第12063 號支付命令，於89年5 月18日確定在案
    ，上訴人執該確定支付命令對被上訴人聲請強制執行，經本
    院以94年度執字第12629 號清償債務強制執行事件受理在案
    ，因當時被上訴人無財產可供執行故本院發給上訴人94年5
    月23日桃院興執94年執四字第12629 號債權憑證。上訴人復
    於95年5 月3 日執上開債權憑證及另紙桃園縣平鎮鄉調解委
    員會76年民調字第120 號調解書（下稱平鎮鄉調解書）為執
    行名義聲請本院對被上訴人之不動產強制執行，經本院以95
    年度執字第13480 號清償債務強制執行事件執行在案。嗣上
    訴人以被上訴人給付55,785元，作為撤回強制執行程序之條
    件，被上訴人為儘速撤銷強制執行程序，且不知尚積欠上訴
    人若干元之情況下，於96年3 月9 日在桃園縣中壢市馬祖新
    村的小公園交付現金55,785元予上訴人，上訴人並簽發收據
    （下稱系爭收據）交予被上訴人。另被上訴人曾於80年4 月
    3 日償還上訴人5,000 元，若就兩造間債權債務關係截至目
    前為止，被上訴人已超逾給付31,225元，爰以起訴狀繕本之
    送達作為撤銷該超逾欠款交付之意思表示，故上訴人應將上
    開超逾部分金額31,225元返還被上訴人，爰依強制執行法第
    14條第1 項及民法第179 條之規定提起本件訴訟，求為判決
    ：(一)本院95年度執字第13480 號清償債務強制執行程序，上
    訴人所憑之本院94年度執四字第12629 號債權憑證，不得對
    被上訴人強制執行；(二)上訴人應返還被上訴人31,225元；(三)
    願供擔保，請准宣告假執行。原審就上開被上訴人之第一項
    聲明部分判決被上訴人勝訴，並駁回被上訴人其餘之訴。上
    訴人就其敗訴部分不服，提起本件上訴，被上訴人對於上訴
    人之上訴則於本院聲明：請求駁回上訴。
二、上訴人抗辯：被上訴人並未於96年3 月9 日清償其55,785元
    。其於96年3 月9 日上午係陪同證人丙○○至中壢新國民醫
    院看診，並未至被上訴人所稱之桃園縣中壢市馬祖新村小公
    園。被上訴人所出示之系爭收據係上訴人依本院民事執行處
    96年3 月6 日桃院木執字95年度執四字第13480 號通知函意
    旨所預先寄予被上訴人之空白收據樣本，且該收據上未蓋用
    上訴人之印章，根本不具法律效力，被上訴人尚未清償伊欠
    款等語，資為抗辯。並聲明：原判決不利於上訴人部分廢棄
    ；上開廢棄部分，被上訴人在第一審之訴駁回。
三、兩造不爭執之事實：
  (一)被上訴人於74年1 月25日向上訴人借款22,000元，約定自74
    年4 月起分5 個月償還，經上訴人聲請本院於89年4 月8 日
    對被上訴人核發89年度促字第12063 號支付命令，於89年5
    月18日確定在案。上訴人執該確定支付命令對被上訴人聲請
    強制執行，經本院以94年度執字第12629 號強制執行事件受
    理在案，茲因當時被上訴人無財產可供執行，故而本院民事
    執行處發給上訴人94年5 月23日桃院興執94年執四字第1262
    9 號債權憑證。
  (二)上訴人復於95年5 月3 日執上開本院民事執行處發給上訴人
    之94年執四字第12629 號債權憑證、及另紙平鎮鄉調解書為
    執行名義，聲請本院對被上訴人之不動產強制執行，經本院
    以95年度執字第13480號清償債務強制執行事件執行在案。
  (三)本院民事執行處95年度執字第13480 號強制執行事件之承辦
    人員於96年3 月6 日以桃院木執95年執四字第1348 0通知函
    知兩造於96年3 月20日上午10時至本院民事執行處四股辦公
    室行和解程序。上開通知函中說明欄第二項並記載: 「債權
    人乙○○請攜帶執行所支出之收據，並提出債權明細清表及
    空白收據一紙」等文字。
四、本件爭點應為：被上訴人是否已清償上訴人55,785元？
五、本院判斷：
  　按當事人主張有利於己之事實者，就其事實有舉證之責任，
    民事訴訟法第277 條前段定有明文。本件被上訴人主張其已
    清償上訴人55,785元，惟為上訴人否認，則被上人自應就此
    有利於己之清償事實負證明之責。又被上訴人雖提出其上有
    上訴人簽名之系爭收據乙紙，欲證明伊已於96年3 月9 日以
    現金清償上訴人55,785元，惟上訴人辯稱系爭收據係伊依本
    院民事執行處96年3 月6 日桃院木執字95年度執四字第1348
    0 號通知函意旨所預先寄予被上訴人之空白收據樣本，斟諸
    本院前述民事執行處通知函說明事項第二欄確係載明：「債
    權人乙○○請攜帶執行所支出之收據，並提出債權明細清表
    及『空白收據』一紙」等文字、且兩造均不爭執系爭收據上
    之全紙文字均為上訴人所寫、系爭收據上就日期僅記載「96
    年3 月　日」（即收據日期之「日」部分係空白）之事實，
    則被上訴人究有否清償上訴人現金55,785元尤應查明。經查
    ：
  (一)被上訴人雖主張伊已於96年3 月9 日在桃園縣中壢市馬祖新
    村小公園清償上訴人55,785元云云，惟其於原審96年5 月9
    日言詞辯論期日法院詢問：「主張是於何時、何地給付上訴
    人55,875元？」，被上訴人答稱：「民國96年3 月9 日『中
    午』我在馬祖新村交付現金55,785元給被告（即上訴人）」
     (見原審卷第35頁），然嗣其於本院96年9 月11日準備程序
    時，卻陳稱係在「三月九日『上午快九點時』將錢交給上訴
    人」（見本院卷第75頁），苟被上訴人確有於96年3 月9日
    清償上訴人55,785元之事實，則衡情，上開清償影響被上訴
    人之不動產是否會續遭強制執行而事關重大，被上訴人理應
    就清償時點究係早上或中午記憶清晰，尤其上開被上訴人主
    張之清償日（96年3 月9 日）距今未久，上訴人就其當日清
    償之時點竟先稱是當日「中午」、後稱是「上午九時許」，
    其前述所述齟齬差異過大，甚違常情。
  (二)本件系爭收據上收據日期年月日之「日」部分記載係空白乙
    節，業據本院當庭勘驗系爭收據原本核與卷附影本無訛。被
    上訴人既稱系爭收據全紙均係上訴人於伊清償55,785元時在
    馬祖新村小公園當場所寫（見本院卷第75頁），苟上訴人已
    收訖全數收據上所載55,785元款項，何以其已親寫全部收據
    內容，卻獨未填載收據之日期？而被上訴人親見上訴人當場
    書寫系爭收據，何以卻未要求上訴人將收據日期填載完足？
    以上均有違常情。
  (三)被上訴人所提出之系爭收據乙紙上，其上「收款人（即債權
    人）乙○○」等字之字跡，確係上訴人親寫之事實，雖為上
    訴人所不爭執，惟上訴人辯稱：民眾向銀行、郵局、或其他
    機關提領款項時，若提款單上未蓋本人印章，均領不到錢，
    上開系爭空白收據伊並未蓋章，故不生效力等語，其所辯固
    有違民法第3 條第1 項、第2 項：「依法律之規定，有使用
    文字之必要者，得不由本人自寫，但必須親自簽名。如有用
    印章代簽名者，其蓋章與簽名生同等之效力。」之規定，惟
    上訴人（22年9 月9 日生）已高齡70餘歲，就一般民眾而言
    ，在文件上「僅書寫姓名而未蓋印章」之法律效果極可能因
    其生活經驗而產生上述誤解；再對照前述本件系爭收據上收
    據日期之「日」部分記載係「空白」，則上訴人主觀上係將
    其未蓋印章的系爭收據當作是本院民事執行處通知函所記載
    之「空白收據」而交付予被上訴人，衡情非無可能。參以，
    兩造間除本件系爭之22,000元借款債務外，尚有另筆平鎮鄉
    調解書所載債務，該筆債務係被上訴人同意於77年5 月30日
    起分五期償還上訴人共計50,000元。而兩造還款之方式為上
    訴人每收到一期還款，均會出具相對應之收據交由被上訴人
    收受，觀諸被上訴人於原審所提出由上訴人之前出具給被上
    訴人之收據（見原審卷第14頁），該收據全紙亦均係由上訴
    人所寫，而該收據上除「經收人債權人」處有「乙○○」之
    簽名外，其上復有上訴人蓋章之「乙○○」印文，對照上訴
    人前開所辯尚屬一致，準此，堪認上訴人應係誤認未蓋章之
    收據即為本院民事執行處通知函所記載之「空白收據」而將
    之交付被上訴人。
  (四)上訴人主張其於96年3 月9 日上午係陪同證人丙○○至中壢
    新國民醫院看診乙節之事實，業據證人丙○○證述明確，本
    院受命法官於96年9 月11日準備程序時當庭隔離訊問上訴人
    與證人丙○○，其二人就96年3 月9 日上午上訴人陪同證人
    丙○○在中壢新國民醫院看診、取藥、離開醫院後至上訴人
    住處吃飯，約至下午3 時許證人丙○○始離開上訴人住處等
    細節，2 人所述均屬相符，堪認屬實。則上訴人於96年3 月
    9 日上午既係陪同證人丙○○至醫院看診，堪信上訴人辯稱
    其並未與被上訴人相約在馬祖新村小公園交付款項之事實，
    應非子虛。
  (五)上訴人於95年5 月3 日向本院聲請95年度執字第13480 號強
    制執行事件時原係執上開本院民事執行處發給上訴人之94年
    執四字第12629 號債權憑證（該執行名義所載債權額之本金
    為22,000元）、及另紙平鎮鄉調解書（該執行名義所載債權
    額之本金為5 萬元，惟上訴人在下述本院95年度壢簡字第67
    5 號債務人異議之訴事件自認被上訴人已清償3 萬元）為執
    行名義，聲請本院對被上訴人之不動產強制執行。嗣被上訴
    人先於本件已對上訴人提起本院95年度壢簡字第675 號債務
    人異議之訴事件主張：被上訴人對上開2 執行名義之債務均
    已清償完畢且該2 執行名義所載債權均已罹於時效。上開95
    年度壢簡字第675 號債務人異議之訴事件業經本院中壢簡易
    庭於95年11月1 日判決認定平鎮鄉調解書之執行名義債權已
    罹於時效，上訴人不許對被上訴人強制執行，並駁回被上訴
    人其餘之訴確定。由此可知，被上訴人就上訴人執行其不動
    產之債權爭執甚烈，前該95年度壢簡字第675 號債務人異議
    之訴事件既已於95年11月1 日判決（嗣並確定），則被上訴
    人於96年3 月本院民事執行處通知兩造和解時，不可能不知
    悉其不須清償前述平鎮鄉調解書之債權20,000元，乃被上訴
    人於本院自認其收受上訴人所交付之系爭空白收據前，已收
    受上訴人投遞至其住處信箱之債權計算書（見本院卷第84頁
    ），經本院閱覽上開債權計算書係逐筆累加記載上訴人請求
    之金額55,785元 (包括本院94年執四字第12629 號債權憑證
    之債權本金22,000元、及平鎮鄉調解書之債權本金2 萬元)
    ，然本院前開95年度壢簡字第675 號債務人異議之訴事件既
    已判決被上訴人無庸清償平鎮鄉調解書之債權20,000元確定
    ，乃被上訴人就應清償之金額卻毫無爭執，急於本院民事執
    行處所定96年3 月20日和解日前之96年3 月9 日全數清償上
    訴人所請求之55,785元，嗣再於本件原審起訴時另請求判命
    上訴人返還溢收之金額31,225元，此節明顯悖於常情，故被
    上訴人主張其已清償乙節是否屬實，啟人疑竇。
  (六)綜上，系爭收據應係上訴人依本院民事執行處通知函之內容
    而交付予被上訴人，上訴人主觀上應認係未蓋章而無法律效
    果之空白收據，故系爭收據並不足證明上訴人已收受55,785
    元之事實；又查，被上訴人除系爭收據外，並未提出其他任
    何證據證明其已清償上訴人55,785元之事實，依舉證責任之
    法則，應認被上訴人主張其已清償云云並無足採。
六、被上訴人既未舉證證明其已清償上訴人55,785元之事實，從
    而其起訴請求本院95年度執字第13480 號清償債務強制執行
    程序，上訴人所憑之本院94年度執四字第12629 號債權憑證
    ，不得對被上訴人強制執行，為無理由，不應淮許，原審就
    此部分判命上訴人敗訴，尚有未洽。上訴意旨指摘原判決此
    部分不當，求予廢棄改判，為有理由。爰由本院將原判決此
    部分予以廢棄改判，如主文第二項所示。
七、本件事實已臻明確，兩造其餘之攻擊或防禦方法，及未經援
    用之證據，經本院斟酌後，認為與判決基礎之事實並無影響
    ，均不足以影響本裁判之結果，自無庸一一詳予論駁之必要
    ，併此敘明。
八、據上論結，本件上訴為有理由，依民事訴訟法第436 條之1
    第3 項、第450 條、第78條、判決如主文。
中　　華　　民　　國　　96　　年　　11　　月　　29　　日
                     民事第三庭  審判長法  官  汪智陽
                                       法  官  陳清怡
                                       法  官  林曉芳
以上正本證明與原本無異
不得上訴
中　　華　　民　　國　　96　　年　　11　　月　　29　　日
                                       書記官  邱飛鳴
